【裁判字號】    99,事聲,205
【裁判日期】    990624
【裁判案由】    消債聲明異議
【裁判全文】
臺灣高雄地方法院民事裁定             99年度事聲字第205號
異  議  人  台北富邦商業銀行股份有限公司
法定代理人  韓蔚廷
異  議  人  聯邦商業銀行股份有限公司
法定代理人  乙○○
代  理  人  丙○○
異  議  人  萬泰商業銀行股份有限公司
法定代理人  盧正昕
相  對  人  甲○○
上列異議人與相對人間消費者債務清理事件，異議人對於民國99
年4 月24日本院98年度司執消債更字第376 號所為更生方案認可
之裁定提出異議，本裁定如下：
    主  文
異議駁回。
    理  由
一、萬泰商業銀行股份有限公司（下稱萬泰銀行）異議意旨略以
    ：相對人名下尚有價值3,296,000 元之不動產，相對人非但
    未處分不動產，反提出清償成數僅41.56 ％之更生方案，無
    異讓其享有免責之利益之同時，卻仍保有日後可積極處分之
    財產，自非合理，況原裁定所認可更生方案之清償成數亦屬
    過低，對債權人而言顯失公允，爰依法聲明異議等語。
二、台北富邦商業銀行股份有限公司（下稱台北富邦銀行）異議
    意旨略以：異議人之債權比例為2.17％，每期可分配金額為
    326 元，總清償應為31,296元，原裁定認可之更生方案誤植
    為債權比例2%，每期可分配金額為300 元，總清償金額為28
    ,800元之情形，對異議人權益有所影響，爰依法聲明異議等
    語。
三、聯邦商業銀行股份有限公司（下稱聯邦銀行）異議意旨略以
    ：原裁定所認可之更生方案，相對人每期還款15,000元，分
    96期清償。而異議人債權比例為12.31 ％，異議人每期應受
    償金額為1,847 元，然原裁定所認可之更生方案之債權比例
    誤值為12% ，每期可分配之金額誤植為1,800 元，爰依法聲
    明異議等語。
四、按關於更生或清算之程序，除本條例別有規定外，準用民事
    訴訟法之規定，消費者債務清理條例（下稱消債條例）第15
    條定有明文。而當事人對於司法事務官處理事件所為之終局
    處分，得於處分送達後10日之不變期間內，以書狀向司法事
    務官提出異議。司法事務官認前項異議有理由時，應另為適
    當之處分；認異議為無理由者，應送請法院裁定之。法院認
    第一項之異議為有理由時，應為適當之裁定；認異議為無理
    由者，應以裁定駁回之。民事訴訟法第241 條第1 至3 項定
    有明文。次按消債條例之制定，乃為使負債務之消費者依本
    條例所定程序清理其債務，以調整其與債權人及其他利害關
    係人之權利義務關係，保障債權人之公平受償，謀求消費者
    經濟生活之更生，進而健全社會經濟之發展，除有第63條所
    定之情形外，法院得斟酌裁量認可更生方案。而於債務人有
    薪資、執行業務所得或其他固定收入之情形下，依該條例第
    64條之規定，在除有該條第2 項所定之情形外，法院如認更
    生方案之條件公允者，即得不經債權人會議可決，逕依債務
    人之聲請或依職權以裁定認可更生方案；是以如無該條例第
    63條第1 項或第64條第2 項情形，法院自得斟酌債務人之資
    力狀況、債務人所提更生方案之還款成數及是否有浪費之情
    事、債務人實際生活上有無特殊困難等情狀而為更生方案之
    條件是否為公允之審認，進而裁量認可該更生方案。
三、經查：
  (一)異議人萬泰銀行雖稱相對人更生方案所提清償成數，僅佔整
    體債務比例41.6％，清償成數顯屬過低，對各債權人顯失公
    允云云。相對人98年9 月至99年2 月每月薪資分別為22,253
    元、23,049元、23,562元、26,098元、25,516元、25,021元
    ，每月平均約為24,250元，有相對人薪資明細附卷可憑（見
    司執消債更卷第172 至173 頁），以高雄市99年度最低生活
    費用標準11,309元計算相對人每月個人必要生活費用，則其
    每月所得24,250元於扣除支出後剩餘12,441元，而相對人提
    出每月清償15,000元，分96期之更生方案，足見，相對人確
    已撙節開支而願以較拮据之方式維持生活，堪認已為更生方
    案盡最大之努力。再者，所謂公允與否，應審酌債權人與債
    務人之利益衡平、債務人之償債能力與清償誠意以及社會公
    益等因素加以綜合判斷，還款期間、還款成數及數額並非判
    斷更生方案是否公允之唯一標準，故本件相對人所提更生方
    案既已盡其最大清償能力，亦不能僅憑其還款成數為41.5％
    ，即認更生方案不公，是相對人之更生方案應屬公允、適當
    、可行，異議人執此聲明異議，自無理由。
  (二)異議人萬泰銀行主張相對人名下尚有價值3,296,000 元之不
    動產，若未為處分該不動產，無異讓其享有免責之利益之同
    時，卻仍保有日後可積極處分之財產云云，然按消費者債務
    清理條例係對陷於經濟上困境之消費者，允其得選擇以重建
    型之更生程序或清算型之清算程序清理其債務，藉以妥適調
    整債務人與債權人及其他利害關係人間之權利義務關係，保
    障債權人獲得公平受償，並謀求消費者經濟生活之重建復甦
    機會。更生程序之目的，旨在促使債務人自力更生，使債務
    人盡其能力清償債務後免責，獲得重生之機會。清算程序則
    為鼓勵債務人努力重生，迅速處理分配應屬清算財團之財產
    予債權人，並使債務人於法定條件下得免責及復權。故更生
    程序係以債務人之薪資、執行業務所得或其他固定收入，為
    更生方案擬定及判斷是否條件公允之基礎（消債條例第64條
    第1 項參照），清算程序則係將債務人之一切財產列為清算
    財團（消債條例第98條參照），藉以平均分配予各債權人，
    可見二者目的固均在藉由法院適時之介入，使債務人獲得重
    生之機會，但制度設計及其機能作用尚非全然相同。準此以
    言，於債務人選擇以重建型之更生程序聲請更生獲准後，法
    院審酌更生方案是否公允，自應著重於債務人固定性或反覆
    性收入之狀況，在扣除各項必要性支出後，於相當時期內是
    否得按期清償，以完成更生程序，重建經濟生活。至於債務
    人如尚有其他固定資產，除非各無擔保債權人依更生方案所
    得受償之總額，因顯然低於依清算程序所得受償之總額，未
    能兼顧債權人之受償利益，依消債條例第64條第2 項第3 、
    4 款之規定而不應認可外，自不得僅以債務人仍應將賴以居
    住維生之自用住宅變價求售，用以償債，否則即有違更生程
    序允許債務人協議訂定自用住宅特別條款（同條例第54條規
    定參照），於得繼續保有自用住宅之前提下，依更生方案償
    債以重建經濟生活之立法意旨。是異議人執此聲明異議，為
    無理由。
  (三)異議人台北富邦銀行、聯邦銀行主張其債權比例分別為2.17
    ％、12.31 ％，每期可分配金額分別為326 元、1,847 元，
    原裁定認可之更生方案所載異議人之債權比例及每期可分配
    金額均有有誤誤植云云。查相對人積欠無擔保或無優先債權
    債務總額為3,464,429 元，其中台北富邦銀行之債務為75,0
    91元、聯邦銀行之債務為426,605 元，是台北富邦銀行及聯
    邦銀行債權比例應分別為2 ％（【75,091÷3,464,429 】×
    100 ＝2.167 ，小數點以下四捨五入）、12％（【426,605
    ÷3,464,429 】×100 ＝12.313，小數點以下四捨五入），
    是原裁定所計算之各債權銀行之債權比例，係四捨五入後之
    結果，並無誤植之情形；又依上開債權比例計算異議人台北
    富邦銀行、聯邦銀行每期可分配之金額分別為300 元、1,80
    0 元【計算式：15,000×2%＝300 、15,000×12% ＝1,800
    】，亦無誤值之情形，是異議人執此聲明異議，亦無理由。
四、綜上所述，本院司法事務官斟酌債務人所提更生方案，每月
    1 期，共96期、每期清償15,000元，清償總金額達440,000
    元，認其條件核屬公允、適當、可行，在為平衡保障債權人
    之公平受償，並謀求相對人經濟生活之更生重建等消費者債
    務清理條例之立法要求下，依職權認可相對人所提前述更生
    方案，尚無不當。又查無同條例第63條或第64條第2 項所定
    不應認可之消極事由存在，乃逕依同條例第64條第1 項裁定
    予以認可相對人所提更生方案，經核並無不合。從而，聲請
    人執前詞指摘原裁定為不當，求予廢棄，為無理由，應予駁
    回。
五、依消費者債務清理條例第15條、民事訴訟法第240 條之4 第
    3 項後段、第78條，裁定如主文。
中    華    民    國    99    年    6     月    24    日
                  民事第三庭  法  官  洪能超
上為正本係照原本作成。
如不服本裁定，應於裁定送達後10日內，以書狀向本院提出抗告
，並繳納抗告費新臺幣1 千元。
中    華    民    國    99    年    6     月    24    日
                              書記官  火秋予

司法院資訊處製作；財團法人民間司法改革基金會備份。
